最高法院刑事判決　　　　　　一○○年度台上字第四二四五號
上訴人　黃江男
　　　　　　　　
　　　　　　　
　　　　胡森芳
　　　　　　　　
　　　　　　　
上列上訴人等因違反毒品危害防制條例案件，不服台灣高等法院
台南分院中華民國九十九年四月二十八日第二審判決（九十九年
度上訴字第二二四號，起訴案號：台灣台南地方法院檢察署九十
六年度偵字第一八二四五號《原判決誤載為九十七年度偵字第一
七三○、一七五八號》），提起上訴，本院判決如下：
    主  文
上訴駁回。
    理  由
按刑事訴訟法第三百七十七條規定，上訴於第三審法院，非以判
決違背法令為理由，不得為之。是提起第三審上訴，應以原判決
違背法令為理由，係屬法定要件。如果上訴理由書狀並未依據卷
內訴訟資料，具體指摘原判決不適用何種法則或如何適用不當，
或所指摘原判決違法情事，顯與法律規定得為第三審上訴理由之
違法情形，不相適合時，均應認其上訴為不合法律上之程式，予
以駁回。本件上訴人黃江男上訴意旨略稱：(一)、證人陳建成於第
一審結證：「於（民國）九十六年十一月二十七日中午十二時許
，經以其（指黃江男）所有之門號0000000000號行動
電話，與陳建成持用之門號0000000000號行動電話聯
繫後，再於當日中午十二時二十分左右，在黃江男住處附近約二
、三百公尺處，以（新台幣，下同）一千元之價格，將微量之海
洛因一小包賣予陳建成」。倘陳建成所稱向黃江男購買海洛因施
用之證述為真實，則陳建成與黃江男即分別成立施用毒品罪及販
賣毒品罪，有對向犯關係，依實務見解，陳建成上開不利於黃江
男之證述，尚需有補強證據，以察其陳述是否與事實相符。不能
單憑陳建成之證詞為唯一證據，認定黃江男有販賣第一級毒品予
陳建成。(二)、原判決認定黃江男販賣第一級毒品予陳建成，所採
用之證據，除陳建成不利於黃江男之證述外，尚有：(1)陳建成與
黃江男間，實施通訊監察之監聽錄音及其譯文。(2)黃江男承認有
交付一包海洛因予陳建成之事實。(3)陳建成為警查獲時所採集之
尿液，經檢驗結果，呈海洛因之陽性反應，有檢驗報告可稽，以
為證據。然監聽錄音、譯文及陳建成尿液之檢驗報告，均不得作
為陳建成不利於黃江男證述之補強證據。又黃江男雖承認有於前
揭時地交付一包海洛因予陳建成之事實，但否認有收取價金。故
黃江男此部分自白，能否與陳建成之證述，互為補強，而達到黃
江男有收取對價之確信，不無疑問。而販賣毒品罪，當以「收取
對價」為重要之構成要件。本件尚無其他補強證據，足資證明黃
江男販賣毒品予陳建成云云。上訴人胡森芳上訴意旨略稱：(一)、
刑法上之共同正犯，以有意思之聯絡、行為之分擔為要件。原判
決認定胡森芳有與黃江男共同販賣第一級毒品海洛因之犯行（指
共同販賣予「吳坤長、歐宗佶」、「林素利、趙中行」部分，其
中黃江男在此部分之共同販賣第一級毒品二罪，業經第一審判刑
確定），惟胡森芳有無販賣毒品之意思？究係基於與黃江男共同
販賣或幫助販賣之意思？原判決未予說明，有理由不備之違法。
(二)、刑之量定，固為實體法上賦予法院得為自由裁量之事項，但
此項職權之行使，仍應受比例原則、平等原則、罪刑相當原則之
支配。胡森芳與黃江男二次共同販賣毒品所得之價金，胡森芳均
於收受後，轉交予黃江男，胡森芳並未因此而獲得利益。又胡森
芳在該二次共同販賣毒品犯罪中，所參與之行為僅係負責交付毒
品給買主及收取價金，其餘事項均由黃江男與買主聯絡。顯見胡
森芳所分擔之犯罪行為，其程度較黃江男為低，且黃江男為累犯
，而胡森芳素行尚可。然第一審判決對於黃江男二次犯行（於依
毒品危害防制條例第十七條第二項規定減輕其刑及依刑法第五十
九條規定酌量減輕其刑後），均量處有期徒刑七年十月，相較於
胡森芳所犯該二罪（於依毒品危害防制條例第十七條第二項規定
減輕其刑及依刑法第五十九條規定酌量減輕其刑後），均量處有
期徒刑七年八月，並定其應執行刑為有期徒刑八年。在科刑上顯
有輕重失衡，違反比例原則。原審未審酌上情，遽認第一審判決
為適當，同有違誤。(三)、原判決就胡森芳所犯共同販賣第一級毒
品二罪，於為新舊法比較時，認為應適用修正後之毒品危害防制
條例有利於胡森芳。惟關於胡森芳所辯，有無毒品危害防制條例
第十七條第一項規定之適用部分，修正前毒品危害防制條例第十
七條第一項（按原條文僅有一項）規定「犯第四條第一項至第四
項、第五條第一項至第四項前段、第六條第一項至第四項、第七
條第一項至第四項、第八條第一項至第四項、第十條或第十一條
第一項、第二項之罪，供出毒品來源，因而『破獲』者，得減輕
其刑。」於九十八年五月二十日修正為「犯第四條至第八條、第
十條或第十一條之罪，供出毒品來源，因而『查獲』其他正犯或
共犯者，減輕或免除其刑。」原判決雖援引最高法院九十七年度
台上字第一四七五號刑事判決意旨，認為胡森芳（及黃江男）於
被搜索、逮捕之前，即因涉嫌本件共同販賣第一級毒品，經警方
依法實施通訊監察，已從監聽、埋伏及跟蹤等偵查作為，知悉本
件共同販賣第一級毒品之犯罪行為人，再實施搜索而查獲，即與
「供出毒品來源，因而破獲者」不同，無毒品危害防制條例第十
七條第一項之適用。惟前揭條文，修正前係使用「破獲」字樣，
修正後係使用「查獲」字樣，前後不同。而最高法院九十七年度
台上字第一四七五號刑事判決，係對於供出毒品來源，因而「破
獲」者，所為之解釋。原判決未就「查獲」、「破獲」所指為何
？予以說明，即遽認胡森芳無修正後毒品危害防制條例第十七條
第一項之適用，有判決不備理由之違法云云（按原判決已維持第
一審依毒品危害防制條例第十七條第二項規定減輕其刑）。
惟查：原判決綜合全案卷證資料，本於事實審法院採證認事之職
權，認定黃江男基於販賣第一級毒品海洛因營利之犯意，於九十
六年十一月二十七日中午十二時許，以其使用之0000000
000號行動電話，與陳建成使用之0000000000號行
動電話聯絡買賣毒品後，於同日中午十二時二十分許，在黃江男
住處附近約二、三百公尺處，以一千元（起訴書誤載為二千元）
之價格，販賣一包海洛因予陳建成，而有其事實欄四所載之犯行
（即第一審判決附表一編號4.、起訴書犯罪事實一之(六)部分）。
黃江男另與胡森芳共同基於販賣第一級毒品海洛因營利之犯意，
先由黃江男於九十六年十二月九日上午九時許，在電話中與吳坤
長聯絡買賣海洛因後，再由吳坤長依黃江男指示，以00000
00000號行動電話，撥打胡森芳使用之000000000
0號行動電話，談妥買賣地點，而由胡森芳攜帶黃江男所有之海
洛因一包，前往約定之台南縣麻豆鎮（現已改制為台南市麻豆區
，下同）寮里曾文溪堤防旁景觀步道（起訴書誤載為「東嶽殿
」廟前），以五百元之價格販賣予吳坤長及歐宗佶，再將所收取
之五百元價金交給黃江男，而有其事實欄二所載之犯行（即第一
審判決附表二編號1.、起訴書犯罪事實一之(二)部分。此部分事實
，黃江男業經第一審判刑確定，僅胡森芳提起上訴）。黃江男又
於九十六年十二月十一日上午九時許，以0000000000
號行動電話與林素利談妥買賣一千元之海洛因後，林素利即與趙
中行前往台南縣麻豆鎮寮里寮子部二之四十九號黃江男之住處
，將一千元價金置於黃江男住處內之茶几下，並約定在黃江男住
處附近五十公尺處之電線桿旁交付毒品。胡森芳旋依黃江男指示
，攜帶一包海洛因至前揭約定之地點，將海洛因交付給林素利及
趙中行，完成買賣，而有其事實欄三所載之犯行（即第一審判決
附表二編號2.、起訴書犯罪事實一之(三)部分。此部分事實，黃江
男業經第一審判刑確定，僅胡森芳提起上訴）。嗣趙中行騎乘機
車搭載林素利離開後，為依法實施通訊監察，從監聽內容得悉上
情而在場埋伏之警察查獲，並扣得前揭海洛因一包。胡森芳於偵
查及審理中均自白前揭與黃江男共同販賣海洛因犯行等情。因而
撤銷第一審關於黃江男販賣第一級毒品予陳建成部分之判決，依
有利於黃江男之行為時法，改判論處黃江男販賣第一級毒品（累
犯，於依刑法第五十九條規定酌量減輕其刑後，量處有期徒刑十
五年二月）罪刑；另維持第一審依有利於胡森芳之裁判時法，論
處胡森芳共同販賣第一級毒品二罪（分別依毒品危害防制條例第
十七條第二項規定減輕其刑，再依刑法第五十九條規定酌量減輕
其刑後，均量處有期徒刑七年八月）罪刑之判決，駁回胡森芳此
部分在第二審之上訴（上訴人等其餘被訴部分，分經第一審、原
審判決無罪或有罪確定，不在本件上訴範圍）。(一)、關於胡森芳
共同販賣第一級毒品二罪部分，已依據卷內資料說明：此部分事
實，迭據胡森芳於檢察官偵查時，及在第一審、第二審法院審理
中坦承不諱，核與共同被告黃江男，及證人「吳坤長、歐宗佶」
、「林素利、趙中行」證述之情節相符，並有通訊監察書、監聽
錄音及其譯文附卷，與胡森芳使用之0000000000號行
動電話一具、上訴人等所販賣之海洛因一包扣案可稽。上開粉末
一包，經送請鑑定結果，確含有海洛因成分（檢驗前淨重○‧○
八五公克，檢驗後淨重○‧○七五公克），有高雄市立凱旋醫院
之檢驗鑑定書可資證明。(二)、關於黃江男販賣第一級毒品（販賣
予陳建成）部分，亦已依據卷內資料說明：此部分事實，迭據陳
建成於檢察官偵查中及第一審法院結證綦詳，並有黃江男使用之
行動電話、通訊監察書、監聽錄音及其譯文等可稽。陳建成於查
獲時所採集之尿液，經送請檢驗結果，呈海洛因之陽性反應，陳
建成並因該次施用第一級毒品犯行經判刑確定，有正修科技大學
超微量研究科技中心檢驗報告及台灣台南地方法院（原判決誤載
為台灣雲林地方法院）九十七年度訴字第八○八號刑事判決在卷
可憑。黃江男亦承認，有於前揭時地交付海洛因給陳建成之事實
，其雖否認販賣，辯稱未收取價金云云。然而，陳建成確係以一
千元之價格向黃江男購買海洛因，迭據陳建成於第一審偵、審中
結證明確，黃江男亦承認有交付海洛因給陳建成之事實。又毒品
價格昂貴，非法販賣者，政府查緝甚嚴，刑責甚重，黃江男與胡
森芳共同販賣海洛因予「吳坤長、歐宗佶」、「林素利、趙中行
」部分，均有收取價金，迭據黃江男、胡森芳及「吳坤長、歐宗
佶」、「林素利、趙中行」供明在卷。而黃江男與陳建成既無深
交，復非親故，豈有甘冒被判處罪刑危險獨厚陳建成，無端將昂
貴之海洛因，免費提供其施用之理。因認上訴人等確有前揭販賣
第一級毒品犯行，而以黃江男嗣後否認販賣（販賣予陳建成部分
）及其所為辯解，乃飾卸之詞，不可採信等情，已逐一說明及指
駁，並非單憑證人陳建成之證述，為唯一證據。上訴人等上訴意
旨對於原判決所為前揭論斷，並未依據卷內資料，具體指摘有何
違背法令情形。且查：(一)、以自己犯罪之意思而參與犯罪，不論
其所參與者，是否犯罪構成要件行為，皆為共同正犯，縱以幫助
他人犯罪之意思，而參與犯罪構成要件之行為者，亦為共同正犯
。又販賣毒品罪，祇要以販賣營利為目的，將毒品販入或賣出，
有一於此，其犯罪即為完成。胡森芳既為黃江男送交海洛因給買
主，並收取價金，即已參與實行販賣第一級毒品罪之犯罪構成要
件行為，則胡森芳無論係基於自己販賣之意思，或基於幫助黃江
男販賣之意思，均應成立共同正犯。胡森芳對於此部分之指摘，
並非適法之第三審上訴理由。(二)、關於刑之量定，係實體法賦予
法院得依職權裁量之事項，苟已以行為人之責任為基礎，審酌刑
法第五十七條各款所列事項而未逾越法律所規定之範圍，或濫用
其權限，即不得任意指摘為違法，以為第三審上訴之理由。胡森
芳所犯修正後毒品危害防制條例第四條第一項之販賣第一級毒品
罪，其法定本刑為「死刑或無期徒刑；處無期徒刑者，得併科新
臺幣二千萬元以下罰金」。而無期徒刑減輕者，為二十年以下十
五年以上有期徒刑；有期徒刑減輕者，減輕其刑至二分之一。刑
法第六十五條第二項、第六十六條前段分別定有明文。原判決以
胡森芳所犯販賣第一級毒品二罪，於審酌刑法第五十七條各款所
列事項及胡森芳之一切情狀後，維持第一審依毒品危害防制條例
第十七條第二項規定減輕其刑，再依刑法第五十九條規定酌量減
輕其刑，就該二罪均量處有期徒刑七年八月，並定其應執行刑為
有期徒刑八年。此乃事實審法院職權之適法行使，並未逾越法律
所規定之範圍，或濫用其權限，且已接近最低度刑。胡森芳猶指
稱輕重失衡，違反比例原則云云。係以自己之說詞，任意指摘，
顯非適法之第三審上訴理由。(三)、原判決以：胡森芳及黃江男於
被搜索、逮捕之前，即因涉嫌本件共同販賣第一級毒品行為，經
警方依法實施通訊監察，已從監聽、埋伏及跟蹤等偵查作為，知
悉本件共同販賣第一級毒品之犯罪行為人為胡森芳、黃江男，嗣
再實施搜索而查獲。胡森芳於到案後雖自白與黃江男共同犯罪，
但與「供出毒品來源，因而破獲者」不同，即無毒品危害防制條
例第十七條第一項規定之適用（然已依毒品危害防制條例第十七
條第二項規定減輕其刑），原判決已詳為說明。至於原判決所引
用之本院九十七年度台上字第一四七五號刑事判決，其判決日期
為九十七年四月十日，係在毒品危害防制條例第十七條於九十八
年五月二十日修正之前，故使用修正前條文之用語。胡森芳對於
此部分任意指摘，亦非適法之第三審上訴理由。(四)、事實之認定
與證據之取捨，乃事實審法院之職權，苟其事實之認定及證據之
取捨，並不違背經驗法則與論理法則，即不容任意指為違法而執
為上訴第三審之理由。上訴人等其餘之指摘，係對於原判決已說
明事項及屬原審採證認事職權之適法行使，持憑己見而為不同之
評價，且重為事實之爭執，均與法律規定得為第三審上訴理由之
違法情形，不相適合。其等上訴不合法律上之程式，應予駁回。
據上論結，應依刑事訴訟法第三百九十五條前段，判決如主文。
中    華    民    國  一○○  年    八    月    四    日
                      最高法院刑事第三庭
                          審判長法官  謝  俊  雄  
                                法官  陳  世  雄  
                                法官  魏  新  和  
                                法官  徐  文  亮  
                                法官  吳  信  銘  
本件正本證明與原本無異
                                      書  記  官  
中    華    民    國  一○○  年    八    月    八    日
                                                      Q